【裁判字號】    95,上易,11
【裁判日期】    950523
【裁判案由】    侵權行為損害賠償
【裁判全文】
臺灣高等法院民事判決                  95年度上易字第11號
上  訴  人  乙○○
被 上 訴人  國華產物保險股份有限公司
清  理  人  財團法人保險事業發展中心
法定代理人  曾武仁
訴訟代理人  甲○○
            丙○○
當事人間請求侵權行為損害賠償事件，上訴人對於中華民國94年
11月14日臺灣板橋地方法院94年度訴字第640號第一審判決提起
上訴，本院於95年5月9日言詞辯論終結，判決如下：
    主  文
上訴駁回。
第二審訴訟費用由上訴人負擔。
    事實及理由
壹、程序方面：
    被上訴人國華產物保險股份有限公司因資金調度之種種因素
    ，主管機關行政院金融監督管理委員會（下稱金管會）業已
    於民國94年11月18日，依保險法第149條第3項第3款之規定
    ，對該公司發布「勒令停業派員清理」之處分（94年11月18
    日保一字第09402504001號函），並指定「財團法人保險事
    業發展中心」擔任清理人進行清理程序，有國華產物保險股
    份有限公司致全體保戶公開信可考（見本院卷第60頁）。合
    先敘明。
貳、實體方面：
一、本件被上訴人主張：被上訴人國華產物保險股份有限公司（
    下稱國華產物保險公司）以保單號碼1100第0000000-000000
    號，承保訴外人東群通運有限公司（下稱東群公司）所有車
    號402-GB號營業貨運曳引車。上訴人於92年4月17日9時許，
    駕駛所有之U5-4325號自用小客貨車，由南澳往蘇澳方向行
    駛，途經台九省道（蘇花公路）115公里處，因超速跨線入
    侵來車道，致與迎面之東群公司雇員蔡民雄所駕駛之上開營
    業貨運曳引車撞及，並導致該車輛受損。鑑定報告認為上訴
    人與蔡民雄均有過失，所以其二人均須負責。系爭車輛受損
    部分經送廠修繕後，其合理必要費用工資部分為新台幣（下
    同）5萬2,000元，零件部分為94萬5,539元，合計99萬7,539
    元。國華產物保險公司已依保險契約扣除被保險人自負額
    3,000元後，賠付被保險人99萬4,539元等情，爰依民法第
    191條之2、第196條及保險法第53條第1項之規定，求為命上
    訴人給付99萬4,539元及自起訴狀繕本送達之翌日起，至清
    償日止，按年息百分之5計算利息之判決（原審判命上訴人
    給付38萬5,777元及自94年5月20日起算之法定遲延利息，而
    駁回被上訴人其餘之請求。被上訴人對其敗訴部分，未聲明
    不服而確定。上訴人對其敗訴部分聲明不服，提起上訴）。
    並答辯聲明：上訴駁回。
二、上訴人則以：本件車禍事故係因系爭車輛駕駛人蔡民雄超速
    及逆向行駛所致，蔡民雄應負責，伊沒有過失，伊亦為被害
    人，伊已向蔡民雄另案提起民事賠償。又台灣省基宜區車輛
    行車事故鑑定委員會鑑定意見及台灣省車輛行車事故覆議鑑
    定委員會覆議意見均不正確，不足為據云云，資為抗辯。並
    上訴聲明：(一)原判決不利上訴人部分廢棄。(二)上開廢棄部分
    ，被上訴人在第一審之訴駁回。
三、兩造不爭執事項：
    國華產物保險公司以保單號碼1100第0000000-000000號，承
    保訴外人東群公司所有車號402-GB號營業貨運曳引車。上訴
    人於92年4月17日9時許，駕駛所有之U5-4325號自用小客貨
    車，由南澳往蘇澳方向行駛，途經台九省道（蘇花公路）
    115公里處，與迎面之東群公司雇員蔡民雄所駕駛之上開營
    業貨運曳引車（下稱系爭車輛）撞及，系爭車輛受損部分經
    送廠修繕，工資部分為5萬2,000元，零件部分為94萬5,539
    元，合計99萬7,539元，而國華產物保險公司已依保險契約
    扣除被保險人自負額3,000元後，賠付被保險人99萬4,539元
    等事實，為兩造所不爭執（見本院卷第29頁之筆錄），並有
    汽車保險理賠計算書、保車行照、駕照、車損照片、估價單
    、東群公司自負額繳交確認書、統一發票及賠款同意書領款
    可證（見原審卷第8頁至第32頁），堪信為真實。
四、本件經依民事訴訟法第463條準用同法第270條之1第1項第3
    款規定，整理並協議簡化爭點後，兩造同意就本院95年2月6
    日準備程序中，兩造協議簡化之爭點為辯論範圍。本件兩造
    之爭執點為：系爭車禍上訴人是否有過失？是否應負賠償責
    任，金額為若干？（見本院卷第29頁之筆錄）。茲分述如下
    ：
    (一)按汽車、機車或其他非依軌道行駛之動力車輛，在使用中
      加損害於他人者，駕駛人應賠償因此所生之損害；又不法
      毀損他人之物者，被害人得請求賠償其物因毀損所減少之
      價額；又負損害賠償責任者，債權人得請求支付回復原狀
      所必要之費用，以代回復原狀，民法第191條之2前段、第
      196條、第213條第3項分別定有明文。又按被保險人因保
      險人應負保險責任之損失發生，而對於第三人有損失賠償
      請求權者，保險人得於給付賠償金額後，代位行使被保險
      人對於第三人之請求權。但其所請求之數額，以不逾賠償
      金額為限，保險法第53條第1項亦有明文。
    (二)上訴人以前開情詞置辯。惟查系爭車禍之事故肇事責任，
      業經台灣省基宜區車輛行車事故鑑定委員會鑑定結果，認
      定：「一、乙○○（即上訴人）駕駛自小客貨車行經路中
      劃有分向限制線路段，超速跨線入侵來車道，致與迎面蔡
      車撞及，為肇事主因。二、蔡民雄駕駛半聯結車行經路中
      劃有分向限制線彎道，超速且跨線行駛，雖已切入遵行車
      道惟仍煞車不及與張車撞及，為肇事次因」（見原審卷第
      70頁之鑑定意見書），嗣經台灣省車輛行車事故覆議鑑定
      委員會覆議，結論亦照原鑑定意見，有台灣省車輛行車事
      故覆議鑑定委員會之函文可考（見原審卷第85頁）。足見
      系爭車禍之發生，上訴人為肇事主因，蔡民雄為肇事次因
      。
    (三)上訴人雖質疑前開之鑑定及覆議意見並不正確云云。惟查
      台灣省基宜區車輛行車事故鑑定委員會及台灣省車輛行車
      事故覆議鑑定委員會皆由交通事故專家所組成，其等依車
      禍事故卷附跡證資料研議討論，並就上訴人及蔡民雄之駕
      駛行為、警繪圖、應訊筆錄、卷附照片等佐證資料、路權
      歸屬、法規依據為肇事分析後，作出如前所述之鑑定意見
      ，有台灣省基宜區車輛行車事故鑑定委員會之鑑定意見書
      及台灣省車輛行車事故覆議鑑定委員會之函文可考（見原
      審卷第69、70頁、第71頁至第85頁）。雖上訴人提出台灣
      宜蘭地方法院（下稱宜蘭地院）檢察署檢察官92年度調偵
      字第106號聲請簡易判決處分書及宜蘭地院92年度羅交簡
      字第107號刑事簡易判決（見原審卷第94頁至第97頁之處
      分書、第98、99頁之簡易判決），並抗辯刑事法院已判決
      蔡民雄業務過失傷害有罪確定，其為系爭車禍之加害人應
      無疑義云云。惟查宜蘭地院檢察署檢察官上開聲請簡易判
      決處分書記載：「……告訴人乙○○與有過失，……」等
      情（見原審卷第96頁之處分書），並非認定蔡民雄須負全
      部之過失責任。是上訴人抗辯伊無過失云云，殊不足取。
      則本件車禍肇事責任，上訴人既有過失，仍難卸免其民事
      賠償責任。
    (四)上訴人另抗辯物被毀損時，被害人得依民法第196條規定
      向加害人請求其物因毀損所減少之價額，亦得依第213條
      第1項規定請求回復原狀。國華產物保險公司依民法第196
      條逕行請求金錢賠償，如未依第214條規定踐行催告程序
      ，於法不合云云。惟按不法毀損他人之物者，應向被害人
      賠償其物因毀損所減少之價額，為民法第196條所明定。
      所謂其物因毀損所減少之價額，非不得以修復費用為估定
      之標準。又按損害賠償，以填補損害，使被害人獲得完全
      賠償為最高原則。是物被毀損時，被害人除得依民法第
      196條請求賠償外，並不排除民法第213條至第215條之適
      用。被害人此種選擇權，於向賠償義務人為選擇之意思表
      示後，原則上固應受其拘束。查本件上訴人因過失而毀損
      蔡民雄之車輛，即屬毀損蔡民雄之物，揆諸上開說明，被
      上訴人自得請求上訴人支付回復原狀所必要之費用，以代
      回復原狀，即上訴人應賠償蔡民雄之車輛因毀損所減少之
      價額。是上訴人所為之上開抗辯，自不足取。復按所謂因
      毀損所減損之價額得以修復費用為估定之標準，但以必要
      者為限，如修理材料以新品換舊品，應予折舊（最高法院
      77年第9次民事庭會議決議參照）。查國華產物保險公司
      所承保之系爭車輛，因上訴人駕駛汽車過失撞及而受損，
      經送廠修繕後，其工資費用為5萬2,000元，零件費用部分
      為94萬5,539元，合計99萬7,539元，國華產物保險公司已
      依保險契約扣除被保險人自負額3,000元後，賠付99萬
      4,539元，有汽車保險理賠計算書、保車行照、駕照、車
      損照片、估價單、東群公司自負額繳交確認書、統一發票
      及賠款同意書領款可考（見原審卷第8頁至第32頁）。是
      國華產物保險公司依民法第191條之2、第196條及保險法
      第53條第1項之規定，代位請求上訴人賠償系爭車輛因車
      禍所生之損害即減少之價額，自屬有據。
    (五)又系爭車輛係運輸業用貨車，領照使用日係90年11月14日
      ，有行車執照可證（見原審卷第9頁），至92年4月17日事
      故發生時，已使用1年5月又4日。依行政院公佈之固定資
      產耐用年限數表及固定資產折舊率表，以平均法計算之，
      系爭車輛之耐用年數為4年（見本院卷第64頁之耐用年數
      表），則每年折舊千分之250；又依營利事業所得稅結算
      申報查核準則第95條第8項規定，提列折舊以年為計算單
      位，其使用期間未滿1年者，按實際使用月數相當於全年
      之比例計算之，不滿1月者，以月計。是本件零件部分應
      折舊千分之375，折舊後金額應為59萬0,962元｛其計算式
      為：945,539－（945,539×0.375）=590,962，元以下4捨
      5入｝，工資部分5萬2,000元則不予折舊，合計金額應為
      64萬2,962元（其計算式為：590,962   +52,000=642,962
      ）。
    (六)復按損害之發生或擴大，被害人與有過失者，法院得減輕
      賠償金額，或免除之，民法第217條第1項定有明文。查
      本件車禍之發生，上訴人「駕駛自小客貨車行經路中劃有
      分向限制線路段，超速跨線入侵來車道，致與迎面蔡車撞
      及，為肇事主因」，而系爭車輛駕駛人蔡民雄「駕駛半聯
      結車行經路中劃有分向限制線彎道，超速且跨線行駛，雖
      已切入遵行車道惟仍煞車不及與張車撞及，為肇事次因」
      ，有台灣省基宜區車輛行車事故鑑定委員會之鑑定意見書
      及台灣省車輛行車事故覆議鑑定委員會之函文可考（見原
      審卷第69、70頁、第71頁至第85頁）。足見上訴人及蔡民
      雄均有過失。本院審酌雙方過失之程度，認過失責任應為
      上訴人10分之6、蔡民雄10分之4，經過失相抵後，國華產
      物保險公司得代位請求上訴人賠償之金額為64萬2,962元
      之10分之6即38萬5,777元（其計算式為：642,962×0.6 =
      385,777）。
五、綜上所述，國華產物保險公司依據民法第213條第3項及保險
    代位之規定，請求上訴人給付38萬5,777元及自起訴狀送達
    之翌日即94年5月20日起（見原審卷第106頁之筆錄）至清償
    日止，按年息百分之5計算之利息，自屬正當，應予准許。
    從而原審所為上訴人敗訴之判決，並無不合。上訴論旨指摘
    原判決不當，求予廢棄改判，為無理由，應駁回其上訴。
六、至兩造其餘之攻擊或防禦方法及所用之證據，經本院斟酌後
    ，認為均不足以影響本判決之結果，爰不逐一論列，併此敘
    明。
七、據上論結，本件上訴無理由，依民事訴訟法第449條第1項、
    第78條，判決如主文。
中    華    民    國    95    年    5     月    23    日
                  民事第七庭  審判長法  官  鄭三源
                                    法  官  周美月
                                    法  官  王聖惠
正本係照原本作成。
不得上訴。
中    華    民    國    95    年    5     月    24    日
                                    書記官  陳樂觀


司法院資訊處製作；財團法人民間司法改革基金會備份。
